最高法院刑事判決　　　　 　 九十六年度台上字第四０三二號
上　訴　人　甲○○
　　　　　　　　　　1巷15號
　　　　　　乙○○
上 列一 人
選任辯護人　徐文宗律師
　　　　　　羅豐胤律師
上列上訴人等因妨害自由案件，不服台灣高等法院台中分院中華
民國九十三年十二月三十一日第二審判決（九十三年度上訴字第
一一七八號，起訴案號：台灣台中地方法院檢察署九十二年度偵
字第一九二八二號、九十三年度偵字第六０七號），提起上訴，
本院判決如下：
    主  文
原判決撤銷，發回台灣高等法院台中分院。
    理  由
本件原判決撤銷第一審關於上訴人甲○○、乙○○（下稱上訴人
等）部分之不當科刑判決，改判各論處上訴人等共同以非法方法
，剝奪人之行動自由罪刑，固非無見。
惟查：(一)、刑之量定，固為實體法上賦予法院得為自由裁量之事
項，但此項職權之行使，並非得恣意為之，仍應受比例原則、平
等原則及罪刑相當原則之支配，審酌刑法第五十七條所列各款應
行注意事項及一切情狀為之，使輕重得宜，罰當其罪，以符合法
律授權之目的，此即所謂自由裁量權之內部界限。原判決於理由
內以審酌上訴人等年紀均輕，因私權糾紛，不思以正途解決，卻
藉機邀人毆打告訴人任繼忠，剝奪其行動自由達十一、二小時之
久，復施以毆打、綑綁、蒙住眼睛、用黑色塑膠袋套頭等手段，
逼迫任繼忠清償債款，造成任繼忠心理莫名恐懼及危害，酌以上
訴人等參與程度及犯後與任繼忠業已達成和解等一切情狀，而各
量處上訴人等有期徒刑二年六月（見原判決第十頁第八行至第十
三行、第二頁主文欄第二行），似以犯罪之手段，造成之危害及
參與本件犯罪之程度等為量刑輕重之主要論據。然依原判決所載
，上訴人等雖與已判決確定之林瑞評、林緯豪，均就所犯刑法第
三百零二條第一項之非法剝奪他人行動自由犯行，有犯意聯絡及
行為分擔，俱為共同正犯。但本件係因甲○○與任繼忠有新台幣
（下同）二十八萬元之債權糾紛，為教訓任繼忠，並伺機向任繼
忠索取積欠款項，乃以行動電話聯絡乙○○及林瑞評，林瑞評又
邀林緯豪，一同於民國九十二年九月三十日下午七時許，前往台
中縣大雅鄉○○路○段九十七號國賓汽車修配場（下稱國賓車場
）找任繼忠尋釁，並由甲○○指示乙○○、林瑞評、林緯豪將任
繼忠強行押走至台中縣大肚山等地，另由甲○○持任繼忠之提款
卡領走存款，及提供毛巾、麻繩、垃圾袋、鋁棒等犯罪工具予林
瑞評等人使用（見原判決第二頁第六行至第十二行、第三頁第一
行至第四頁第十二行、第四頁第十七行、第十八行），故就參與
本件犯罪之程度而言，甲○○似居於主謀、指揮之地位，乙○○
與林瑞評、林緯豪則均係受甲○○邀集而來並聽從其指示實行犯
罪。如果無訛，則原審對乙○○量處與甲○○相同，而遠重於參
與程度大致相同之林瑞評、林緯豪所處之刑（林瑞評、林緯豪分
別業經第一審依序判處有期徒刑十月及五月確定），是否符合比
例、平等及罪刑相當原則，已非無疑，復未詳細說明其理由，亦
嫌理由不備。(二)、原判決理由係依憑林瑞評於警詢、偵查時之供
詞，及任繼忠於警詢、第一審之陳述，據謂甲○○、乙○○、林
瑞評、林緯豪等人將任繼忠押上車後，甲○○即示意乙○○逼令
任繼忠說出其提款卡之密碼，如任繼忠不從，則予毆打，並於林
緯豪出手毆打任繼忠，任繼忠說出其提款卡之密碼後，隨即由甲
○○持該提款卡前往提領存款（見原判決第五頁末行至第六頁第
七行）。然依卷內資料，任繼忠於警詢時係陳稱：「我於九十二
年九月三十日晚上十九時許在……國賓車場內看電視，突然有二
名男子均穿黑色衣褲，其中一人……持槍朝我頭部敲擊後，又進
來一人毆打我，並逼我交出提款卡跟存摺後，將我強押上車……
」、「歹徒押我上車後，先去大雅郵局領錢，由甲○○下車提款
……」（見偵查卷第二十二頁正、反面），嗣於第一審又稱：「
（何人告訴你要拿提款卡？）林瑞評」、「（何人問你提款卡密
碼？）林緯豪及林瑞評」（見第一審卷第九十三頁、第九十四頁
），均未指陳甲○○於車上有示意乙○○等逼迫任繼忠說出其提
款卡密碼之行為，原判決上開理由內之說明，與卷存資料不盡相
符，已有證據上理由矛盾之違誤。又林瑞評於第一審已證陳：「
提款卡是我在車上看到任繼忠自己拿給甲○○的……我在車內沒
有問任繼忠提款卡及密碼的事，沒有人逼問他，是任繼忠自己講
的」（見第一審卷第一二三頁），甲○○亦供稱：「（林瑞評在
偵訊中說，你小聲告訴乙○○，叫乙○○去逼任繼忠說密碼，有
否此事？）沒有」（見第一審卷第一二八頁），任繼忠於偵查中
並坦陳：「他們（指甲○○等人）就把我帶上車，帶我到清泉岡
我家找我父親，找不到，他們還是把我押在車上，我想說把錢還
一還，就把提款卡給他們，並告訴他們密碼……」（見偵查卷第
八十七頁），亦即均已供陳任繼忠係自行將提款卡交予甲○○等
人，並主動告知該提款卡之密碼。原審對林瑞評所為前揭有利於
上訴人等之證述未予採納，未說明其理由，對任繼忠之上揭證言
，反採為「任繼忠屢遭毆打後恐遭不測，遂同意返回車行交付其
提款卡及密碼供甲○○、乙○○提領藉以清償欠款」之不利論據
（見原判決第六頁第十二行至第七頁第二行），復未進一步說明
任繼忠如何之係因「屢遭毆打後恐遭不測，遂同意交付其提款卡
及密碼」之理由，亦有未當。(三)、原判決以任繼忠於偵查中已表
明其與甲○○因搭建鐵皮屋及修車費用而有金錢上之糾紛，其始
主動提供提款卡及密碼予甲○○去領錢，以便償還前開所欠債務
，此與證人任俊、潘裕國證陳任繼忠因搭建鐵皮屋與甲○○發生
糾紛，亦相符合等理由，說明甲○○所辯其與任繼忠因搭建鐵皮
屋而發生債權糾紛乙情屬實，難認上訴人等以非法方法逼迫任繼
忠交付提款卡供甲○○提領現金，在主觀上有不法所有之強盜意
圖（見原判決第十二頁第五行至第十三頁第五行）。但依卷存資
料，甲○○、乙○○、林瑞評於警詢、檢察官於九十二年十月一
日最初訊問及第一審法院聲押庭調查時，均未提及甲○○與任繼
忠間有何債務糾紛（見偵查卷第九頁至第二十一頁、第五十七頁
至第七十一頁；第一審法院聲羈字第五七二號卷第四頁至第七頁
），甲○○及林瑞評並稱案發當時係由林瑞評假裝將甲○○押入
國賓車場，並佯令甲○○蹲在車場角落，或趴在地上，及將甲○
○押上車，且因甲○○要脅將任繼忠之槍枝交予警方，任繼忠才
用錢來塞住甲○○之嘴巴，以請求甲○○不要將槍枝交給警方等
語（見偵查卷第十頁、第十一頁、第二十頁反面、第五十七頁、
第五十八頁、第六十七頁、第六十九頁；第一審法院聲羈字第五
七二號卷第五頁反面、第六頁反面）。另任繼忠於警詢中原已陳
稱其與本件作案歹徒無財務糾紛（見偵查卷第二十三頁反面），
嗣於九十二年十月十四日檢察官偵查時雖改稱：「……九十二年
九月三十日晚上六時許，我在……國賓車場內看電視，忽然有三
、四名男子一起跑進來，進來後林瑞評、林緯豪、乙○○三人動
手打我，問我錢要不要還甲○○，我說改天再還，他們就打我，
打完後他們就把我帶上車，帶我到清泉崗我家找我父親，找不到
他們還是把我押在車上，我想說把錢還一還，就把提款卡給他們
，並告訴他們密碼，由甲○○下車到大雅郵局領錢……到（翌日
）早上六、七點，將我載回車場釋放……我就自己去醫院就醫並
報案」、「與甲○○當初我們合夥，他搭鐵皮屋花二十幾萬元，
現在他想退股想要我還他這筆錢……另有一些我買進來的中古車
請他修理，修理費沒給他約幾萬元」（見偵查卷第八十七頁、第
九十三頁），甲○○當庭亦翻異而為相同之供述（見偵查卷第九
十二頁），但任繼忠嗣於第一審中又證陳：「（你與甲○○在案
發前有否金錢糾紛？）無」、「（你以前為何說與吳《孟儒》有
搭鐵皮屋及修理中古車之糾紛？）因為我與他和解了所以才如此
說」、「（為何你在……偵訊中說與甲○○有加蓋鐵皮屋，現又
說因和解才這樣說？）有搭鐵皮屋之事，是甲○○出錢，及還有
另一股東，但沒有金錢糾紛」、「（案發前甲○○有否與你提過
鐵皮屋部分要你出錢？）沒有，不關我的事，那是他與另一個股
東協議要搭的」、「我與甲○○沒有金錢糾紛，是為了救他們，
我之前才會那樣講」（見第一審卷第九十三頁、第九十五頁、第
一一一頁、第一二六頁）。再證人潘裕國雖證稱其知道甲○○與
任繼忠間曾因搭鐵皮屋之事發生糾紛，但亦坦承不清楚渠等究係
發生如何之糾紛（見原審卷第一一六頁、第一一七頁），證人任
俊則證陳甲○○因與任繼忠有磨擦，任繼忠不要他在那邊工作，
甲○○乃向任繼忠要回其花費於蓋鐵皮屋之二十八萬元，任繼忠
沒那麼多錢，故二人發生糾紛（見原審卷第一二０頁）。倘均無
訛，則甲○○如與任繼忠間確曾因搭建鐵皮屋發生金錢糾紛，致
生本件事端，何以甲○○、乙○○、林瑞評於警詢、檢察官最初
訊問及第一審法院聲押庭調查時均未以此為辯解？甲○○因上開
金錢糾紛既已糾集多人到國賓車場，任繼忠在郵局又有存款，苟
甲○○確對任繼忠有債權，何以不就地在車場內解決，而須將任
繼忠押至大肚山等地？甲○○又何需佯裝同遭乙○○等強押，以
製造其亦係被害人之假象？任繼忠於遭甲○○等人強押獲釋後，
旋即就醫並向警方報案，足見其身心當時俱已嚴重受創，乃請求
警方迅將甲○○等人繩之以法，何以於甲○○、乙○○、林瑞評
陸續到案，並經檢察官向法院聲請羈押獲准後，竟反而於九十二
年十月十四日接受檢察官偵訊時，對甲○○等人所涉犯之傷害及
侵入住宅等罪嫌部分表示不提出告訴（見偵查卷第八十六頁），
並翻異前詞改稱乙○○等對其毆打，係因其積欠甲○○款項之故
？任繼忠於第一審所陳其因與甲○○等人和解，為不毀掉甲○○
等人之前途，始於偵查中佯為上開陳述，是否較可採信？證人潘
裕國既不清楚甲○○與任繼忠間發生糾紛之詳情，證人任俊所證
僅搭建鐵皮屋即花費二十八萬元，亦與任繼忠、甲○○供陳該二
十八萬元債權尚包括修車費在內，不相吻合，潘裕國、任俊之證
言是否仍足以採憑？即均值研酌。實情為何？為明真相，且此攸
關法律之適用，於公平正義之維護難謂無重大關係，原審未進一
步予以究明，並於判決理由為必要之敘述，遽行判決，自嫌速斷
。以上，或係上訴人等之上訴意旨所指摘，或為本院得依職權調
查之事項，應認原判決有撤銷發回更審之原因。原判決說明不另
為無罪及不受理諭知部分（即上訴人等被訴涉犯刑法第二百七十
七條第一項之傷害及同法第三百三十條第一項之加重強盜等罪嫌
部分），基於審判不可分原則，亦應併予發回。
據上論結，應依刑事訴訟法第三百九十七條、第四百零一條，判
決如主文。
中　　華　　民　　國　九十六　年　　七　　月  二十六  日
                      最高法院刑事第十庭
                          審判長法官  謝　俊　雄
                                法官  陳　世　雄
                                法官  魏　新　和
                                法官  吳　信　銘
                                法官  徐　文　亮
      本件正本證明與原本無異
                                      書  記  官
中　　華　　民　　國　九十六　年　　七　　月  三十一  日
                                                    ｍ
